臺灣桃園地方法院民事判決
111年度簡上字第251號
上  訴  人  陳德安  
被上訴人    宋承澔  
上列當事人間返還借款事件，上訴人對於民國111年6月1日本院
桃園簡易庭111年度桃簡字第657號第一審簡易判決提起上訴，本
院於111年11月17日言詞辯論終結，判決如下：
    主  文
一、原判決所命上訴人給付新臺幣30萬元自民國108年5月13日起
    至109年2月3日止按週年利率100分之16計算之利息，暨該部
    分假執行之宣告併訴訟費用之裁判均廢棄。
二、上開廢棄部分，被上訴人於第一審之訴駁回。
三、其餘上訴駁回。
四、上開廢棄部分之第一審訴訟費用及第二審訴訟費用，均由上
    訴人負擔。
    事實及理由
一、被上訴人即原告部分：
  ㈠原審起訴主張：被告即上訴人前於民國108年4月13日向原告
    即被上訴人借款新臺幣（下同）30萬元，約定借款清償期為
    108年5月12日，另約定利息按月利率2％（即週年利率24％）
    計算，並簽立借據1紙(下稱系爭借據)。詎被告迄未返還上
    開借款，並置之不理。為此，爰依消費借貸之法律關係，提
    起本件訴訟等語，並聲明：「上訴人應給付被上訴人30萬元
    ，及30萬元自108年5月13日起至清償日止，按週年利率16％
    計算之利息。」。
  ㈡二審答辯：
　　對於上訴人於上訴審所述，除被上訴人本人於兩造對話內容
    中記載有收到上訴人給付款項部分不爭執，且同意以此款項
    充抵上訴人積欠系爭借款之利息外，其餘均不屬實。至於對
    話內容中所稱「給你5萬5,000元，總差你19萬元」(下稱系
    爭對話)部分，是上訴人自己寫的，其並未同意，其僅在上
    訴人實際匯款時，才會回應被上訴人，故上訴人提起本案上
    訴為無理由，應駁回上訴。
二、上訴人即被告部分：
  ㈠上訴人未於原審之言詞辯論期日到庭，亦未提起書狀為任何
    聲明或陳述。
  ㈡二審主張：
　⒈上訴人在原審中有於111年5月19日下午2時10分許到庭報到，
    然因庭務員向其表示，因被上訴人先跑去開中壢的庭，待會
    再回來開庭，要求其待被上訴人回來，但上訴人向庭務員表
    示待會有事，無法等待，故先離去。詎原審竟誤以為上訴人
    未於言詞辯論期日到場，即依職權而為一造辯論判決，未再
    通知上訴人到庭說明，程序實有未洽。
　⒉被上訴人於原審所提出之系爭借據上雖記載上訴人向被上訴
    人借款30萬元，然上訴人於108年4月13日簽立系爭借據時，
    被上訴人實際僅交付上訴人20萬元，再加上於該日之前上訴
    人已積欠未償還被上訴人借款之4萬5,000元，上訴人共計積
    欠被上訴人24萬5,000元，並非30萬元，因被上訴人要求上
    訴人在簽立借據及本票時將金額多寫一點，上訴人始配合被
    上訴人之要求同意借款金額記載30萬元；再被上訴人借款予
    上訴人時，已言明不計算利息，上訴人於簽立系爭借據時，
    未看清楚系爭借據內容即於借據上簽名，被上訴人亦未留存
    1份借據予上訴人確認，上訴人始不知系爭借據第5條上竟有
    記載兩造未約定之「借款利息月利率2％，如屆期未清償除按
    月給付利息外，尚須給付懲罰性違約金（違約金以每萬元每
    日10元計算，但違約金為借款金額之2分之1)」等文字，是
    原審逕判決上訴人須就借款金額30萬元部分，另給付自108
    年5月13日起至清償日止，按週年利率16％計算之利息，亦有
    違誤。再上訴人於110年3月5日已有向被上訴人表示「給你5
    萬5,000元，總差你19萬元」之系爭對話內容，被上訴人對
    此並無任何反對之回應，故可認其至該日確已歸還被上訴人
    5萬5,000元，再加計其於110年4月22日所給付被上訴人5,00
    0元，另於原審審理中之111年5月19日又匯款5,000元予被上
    訴人， 總計上訴人已陸續還被上訴人借款本金共計6萬5,00
    0元（5萬5,000+5,000+5,000)，是扣除此部分，上訴人積欠
    被上訴人之借款本金僅餘18萬元(24萬5,000元-6萬5,000元)
    ，絕非原審判決所認定之30萬元，亦無約定之利息應予給付
    。是原審判決逾該18萬元部分，均應廢棄改判(即應廢棄部
    分包括命上訴人給付剩餘12萬元本金及以30萬元本金所計算
    之全部利息部分)。
三、原審判決上訴人應給付被上訴人30萬元，及自108年5月13日
    起至清償日止，按週年利率16％計算之利息。上訴人不服，
    提起上訴，上訴聲明為：㈠原判決命上訴人給付超過18萬元
    部分廢棄。㈡上開廢棄部分，被上訴人於原審之訴駁回。被
    上訴人則答辯聲明：上訴駁回。
四、本院之判斷：上訴人對於伊確曾向被上訴人借款及簽立系爭
    借據一事並不爭執，但認被上訴人當初只實際借款本金20萬
    元，且說好不請求利息。如加計其在系爭借款前其他未償借
    款餘額4萬5,000元，其僅積欠上訴人本金共計24萬5,000元
    ，扣除已歸還之6萬5,000元，其僅積欠被上訴人18萬元本金
    ，而非30萬元本金，且無約定任何利息應予給付。是原審判
    決超過18萬元部分應予廢棄，並駁回被上訴人該部分於原審
    之請求，另上訴人於原審並非無故不到庭等語；被上訴人則
    以上開情詞為辯，是本案之爭執即為：㈠原審為一造辯論判
    決，是否有誤？㈡兩造就系爭借款之實際借款金額為何？是
    否有約定自借款日起按月利率2％計算利息？㈢被上訴人可請
    求上訴人給付之金額？㈣上訴人之上訴是否有理由？茲分述
    如下：
　㈠原審為一造辯論判決，是否有誤？
  ⒈按言詞辯論期日，當事人之一造不到場者，法院得依職權由
    一造辯論而為判決，此為民事訴訟法第433條之1所明定。
　⒉是查，參以原審111年5月19日言詞辯論期日報到單，於上訴
    人即被告報到欄處，確有曾報到，但後經以立可白塗去，而
    改記載未到之情形(參原審卷第3頁），是可認上訴人陳稱其
    曾於該日到院後再離去一情，確有可憑，然本院無法僅以此
    確認上訴人是何時報到，何時離去。惟自該日之報到單及言
    詞辯論筆錄觀之，確可認上訴人應未於原審法官就本案進行
    言詞辯論程序時在場，復核無民事訴訟法第386 條所列各款
    情事，始經原審法官依職權為一造辯論判決之，並無違誤，
    上訴人執以為本案上訴理由，無足採信。況兩造亦已於本院
    審理中到庭表示願由本院為實體審判決(參本院卷第75頁、
    第76頁），附此敘明。
　㈡兩造就系爭借款之實際借款金額為何？是否有約定自借款日
    起按月利率2％計算利息？
　⒈按稱消費借貸者，謂當事人一方移轉金錢或其他代替物之所
    有權於他方，而約定他方以種類、品質、數量相同之物返還
    之契約。借用人應於約定期限內，返還與借用物種類、品質
    、數量相同之物，民法第474條第1項、第478條前段分別定
    有明文。貸與人提出之借據，借用人如載明已收取借款者，
    應解為貸與人就金錢消費借貸契約之具備要物性，已盡舉證
    責任，借用人如抗辯其不實並提出反對之主張，自應由其就
    反對之主張負證明之責（最高法院95年度台上字第2134號裁
    定意旨參照）。貸與人所提出之借用證(借據)內，如載明所
    借款額，「收訖無訛」者，固可解為貸與人就金錢契約之具
    備要物性，已盡舉證責任。惟於借用人提出反對之主張及為
    相當之「反證」時，該借用證是否具有實質之證據力，亦即
    其內容是否足以證明待證之事實，仍應由法院斟酌全辯論意
    旨及調查證據之結果，依自由心證判斷借貸事實之真偽（最
    高法院85年度台上字第211號判決意旨參照）。另按當事人
    主張有利於己之事實者，就其事實有舉證之責任，民事訴訟
    法第277條前段定有明文。
　⒉是查，系爭借據第1條確已記載「甲方(即被上訴人)借給乙方
    (即上訴人)參拾萬元整，當場以現金全數交乙方親自收訖無
    誤」(參原審卷第5頁)，而上訴人對於伊確於系爭借據上關
    於債務人簽名欄處簽名一情亦不為爭執，是應認上訴人於簽
    立該借據時，即已知悉該借據(兼收據)上記載上開收款文字
    ，是上訴人嗣後再以伊並無細看契約，被上訴人實際上只交
    付20萬元等語，作為實際借得金額並不足30萬元之理由，即
    有可議。況系爭借據第2條亦記載「乙方開給甲方面額參拾
    萬元整之本票一張」，該金額亦核與被上訴人於原審所提出
    之本票影本(參原審卷第5頁背面)所載票面金額及借據上所
    載借款金額相符；再參以被上訴人於原審所提出、上訴人亦
    不否認照片中之人為伊本人之照片，上訴人當時手中所拿之
    千元鈔之張數甚多，是被上訴人主張確有借款30萬元予上訴
    人部分，應非子虛。至上訴人陳稱關於借據金額及本票票面
    金額均為被上訴人要求寫高一點等語為由，並無提出相關佐
    證可資憑採，無足採信。
　⒊再查，一般民間借款，除非是至親好友間之借款關係，否則
    出借人最重視者即為因借款所衍生之利息，而兩造復無任何
    特殊關係，是上訴人雖稱兩造於借款當時，被上訴人已承諾
    不收利息等語，即與民間借款習慣有違，且為被上訴人所否
    認；況系爭借據第5條復有明文約定「借款利息月利率百分
    之二，…」，上訴人就兩造未約定利息部分亦未提出其他證
    明以實其說，故難認上訴人該部分主張為真實。準此，應認
    系爭借款確有約定按月利率2％(即週年利率24％)計算利息，
    此等利率之約定雖有逾法定最高利率20％（於110年1月20日
    已修正降為16％）之規定，僅超過部分無效，非可認並無利
    息之約定。
　⒋綜上，應認上訴人確向被上訴人借款本金30萬元，且約定利
    息按月利率2％計算，而非上訴人所稱之本金20萬元及未約定
    借款利息。再上訴人雖主張其在向被上訴人為本案借款前，
    另有積欠被上訴人其他未償借款餘額共計4萬5,000元，然該
    部分並不在被上訴人所提原審之訴請求之範圍內，故該部分
    債務是否存在，即與本案無關，本院無從加以審酌，併此敘
    明。
　㈢被上訴人可請求上訴人給付之金額？
　⒈經查，參以兩造間之line對話內容，可知上訴人確曾在本案
    借款後，於109 年7 月11日、8 月8 日、9 月2 日、10月11
    日、110 年3 月5 日、4月22日及在本院審理中(即於111年5
    月19日)分別給付被上訴人各5,000 元，合計共3萬5,000元
    ，此亦為兩造所不爭執，並有該對話內容附本院卷第17頁至
    第30頁為證，洵為真實。上訴人雖主張因其僅向被上訴人借
    款本金20萬元，加計之前之其他未償借款4萬5,000元，合計
    共24萬5,000元，其並已歸還6萬5,000元，故僅餘18萬元未
    予償還，並以系爭對話內容為證。然系爭借款金額實為30萬
    元，非20萬元，已如前述。而被上訴人於本案中亦僅請求系
    爭借款之清償，不及其他借款，亦如上述，是上訴人逕以借
    款20萬元加計之前其他借款未償4萬5,000元，認為全部應償
    還被上訴人之款項為24萬5,000部分，已有違誤。再上訴人
    復認以兩造間於110年3月5日之「系爭對話」，可認該24萬5
    ,000元之借款債務僅剩19萬元，再加計於110年4月2日、111
    年5月19日再各償還之5,000元後，伊共計已歸還6萬5,000元
    ，故僅餘18萬元之新、舊借款未予償還云云。然參以兩造之
    對話內容，可知上訴人對被上訴人為「系爭對話」時，被上
    訴人就此雖無任何回應，但難因此單純之沈默即認被上訴人
    贊同系爭對話之內容，被上訴人於本院審理中亦為同樣之答
    辯。是上訴人以伊曾對被上訴人為「系爭對話」，但被上訴
    人卻未為反對之意思表示部分，為兩造就借款部分所為清償
    及剩餘借款金額之證明，實無足採。
　⒉按依債務本旨，向債權人或其他有受領權人為清償，經其受
    領者，債之關係消滅。民法第309 條第1 項定有明文。又清
    償人所提出之給付，應先抵充費用，次充利息，次充原本。
    復為同法第323 條前段所明定。次按約定利率，超過週年百
    分之二十者，債權人對於超過部分之利息，無請求權，110
    年1月20日修正前民法第205條定有明文（修正後之現行條文
    為：約定利率，超過週年百分之十六者，超過部分之約定，
    無效）。又按所謂應先抵充之利息，係僅指未超過法定利率
    限制之利息而言，至超過法定利率限制之利息，民法第205 
    條既規定債權人無請求權，自難謂包含在內，亦不得執該規
    定，謂債務人就其約定超過法定利率限制之利息，已為任意
    給付（最高法院108年度台上字第585號民事判決參照）。再
    按債務人對債權人負有原本及利息數宗債務，其提出之給付
    不足清償全部債務，在不能證明債權人同意先充原本時，不
    過應依民法第323條所定順序，先充利息，後充原本而已，
    本與債務人就其約定超過法定利率限制之利息是否任意給付
    ，係屬別一問題，且該條所謂應先抵充之利息，係僅指未超
    過法定利率限制之利息而言，至超過法定利率限制之利息，
    既規定為無請求權，自難謂為包含在內，亦不得僅執該條規
    定，遂謂債權人就其約定超過法定利率限制之利息，已為任
    意給付（最高法院102年度台上字809號、105年度台上字第2
    248號民事判決參照）。是以，系爭借據雖約定以月利率2％
    即週年利率24％計算利息，但此已逾法定最高利率之限制，
    被上訴人復於原審中已表示請求自108年5月13日起，按週年
    利率16％計算之利息，故就上訴人匯款3萬5,000元予被上訴
    人部分，被上訴人既未同意先充原本，即應先抵充以週年利
    率16％計算之利息，如有餘額，始充原本。是該3萬5,000元
    僅能清償30萬元借款本金自108年5月13日起至109年2月3日
    止(109年係閏年)，按週年利率16％計算之利息，無法充抵原
    本。且經此抵充後，上訴人仍積欠被上訴人30萬元本金。是
    上訴人認為其僅積欠被上訴人本金18萬元部分，並無足採。
　㈣上訴人之上訴是否有理由？
    是依上開說明，被上訴人依系爭借款契約、消費借貸之法律
    關係，請求上訴人給付30萬元本金，及30萬元本金自109年2
    月4日起清償日止，按週年利率16％計算之利息，均有理由，
    應予准許。原審就上開應准許部分，為上訴人敗訴之判決，
    並無不當。上訴意旨指摘原判決關於命上訴人給付超過18萬
    元本金及以本金30萬所計算自109年2月4日起至清償日止，
    按週年利率16％計算之利息部分不當，求予廢棄改判部分，
    為無理由，該部分上訴應予駁回。而原審判決逾上開應准許
    部分(即30萬元本金自108年5月13日起至109年2月3日止，按
    週年利率16％計算之利息），為無理由，上訴人指摘原判決
    此部分不當，求予廢棄改判，為有理由，爰由本院就此部分
    加以廢棄，改判如主文第一、二項所示。再因本院所廢棄者
    ，僅部分利息，故就廢棄部分之第一審訴訟費用及第二審訴
    訟費用，均應依民事訴訟法第79條之規定，由上訴人負擔較
    為妥適，附此敘明。
五、本件事證已臻明確，兩造其餘攻擊或防禦方法及所用證據，
    經本院斟酌後，認為均不足以影響本判決之結果，爰不逐一
    論列，附此敘明。
六、據上論結，本件上訴為有一部有理由、一部無理由，判決如
    主文。
中　　華　　民　　國　　111 　年　　11　　月　　28　　日
　　　　　　民事第三庭  審判長法  官  游智棋
　　　　　　　　　　　　　　　法  官  卓立婷
                              法  官  林靜梅
以上正本係照原本作成。
不得上訴。
中　　華　　民　　國　　111 　年　　11　　月　　28　　日
                              書記官　劉寶霞